【裁判字號】    98,上訴,4581
【裁判日期】    990105
【裁判案由】    貪污治罪條例等
【裁判全文】
臺灣高等法院刑事判決                98年度上訴字第4581號
    上  訴  人  臺灣桃園地方法院檢察署檢察官
    被      告  甲○○
    選任辯護人  曾昭牟  律師
上列上訴人因被告貪污等案件，不服臺灣桃園地方法院98年度訴
字第427號，中華民國98年9月29日第一審判決（起訴案號：臺灣
桃園法院檢察署97年偵字第9194號），提起上訴，本院判決如下
：
    主  文
上訴駁回。
    理  由
一、本案經本院審理結果，認原審法院就被告甲○○為達其犯刑
    法第165條隱匿刑事證據罪之目的，而次第以犯刑法第214條
    使公務員登載不實罪及刑法第 213條公務員登載不實罪為方
    法，因上開三罪間，行為局部同一，依刑法第55條想像競合
    之規定，從一重論以刑法第 213條公務員登載不實罪，判處
    有期徒刑1年10月，緩刑4年；並就被告被訴觸犯貪污治罪條
    例第6條第1項第 4款對於主管事務圖利罪部分認為不能成立
    犯罪，惟因公訴意旨認被告就此部分之犯行，與其所為使公
    務員登載不實文書罪及公務員登載不實文書罪之間，為一行
    為觸犯數罪名之想像競合關係，爰不另為無罪之諭知，核無
    不當，應予維持，並引用原審判決書記載之事實、證據及理
    由（如附件、另原審判決書事實欄第十二行「竇睿明」誤繕
    為「處睿明」應予更正，併予指明）。
二、檢察官上訴意旨略以：
(一)本件檢察官起訴條文為貪污治罪條例第6條第1項第 4款罪名
    ，原判決認為被告所為不構成貪污治罪條例第6條第 1項第4
    款罪名，因而變更起訴法條，改論以刑法第 165條隱匿刑事
    證據罪，惟審判中未依刑事訴訟法第95條第 1項於審判期日
    踐行告知罪名變更之程序，以使被告得以充分行使其訴訟防
    禦權，原審訴訟程序之踐行，應屬違法。
(二)圖利罪之結果要件，應以被告行為時之結果為準，不應以最
    終該利益結果是否因其他因素回復而有異。本件被告96年12
    月28日未移送竇睿明，雖竇睿明嗣於96年12月31日遭被告同
    隊小隊長洪建功發現而移送，在被告應移送而未移送之際，
    被告之圖利罪結果業已既遂，不應因事後他人發現移送，反
    而阻卻被告犯行，如此解釋圖利罪結果犯，將導致發現被告
    瀆職犯行後，為追訴被告之犯行，必須先放棄追訴竇睿明之
    酒駕行為為條件，如此荒唐解釋顯非立法本意，是以原審認
    為竇睿明酒駕之行為業經桃園縣警察局蘆竹分局於97年 1月
    25日將竇睿明移送臺灣桃園地方法院檢察署檢察官偵辦，使
    竇睿明所可能得以獲取免予自動繳納罰款之不法利益，即因
    之確定不發生之見解，顯對立法本旨有所誤認。
(三)另考量本件被告自始至終否認其有圖利或偽造文書等犯行，
    顯無悔過之意，亦不宜給予緩刑之機會等語。
三、被告之辯解：原判決適當，所以被告並未上訴，被告對原判
    決公文書登載不實部分認罪，然並未圖利自己或他人等語。
    辯護人則為被告辯稱：被告願意接受原判決結果，故未上訴
    ，請衡酌本件犯罪型態、被告所造成之法益侵害、行為後對
    客觀犯罪事實均自白承認等情狀，從輕量刑；被告並無直接
    或間接圖利自己或其他私人不法利益，且貪污治罪條例第 6
    條第1項第4款之罪必須公務員或其他人私人因而獲得利益者
    方得構成本罪，然就本件客觀結果以觀，被告或竇睿明均無
    因此獲得任何利益，是檢察官仍認被告之行為有觸犯貪污治
    罪條例第6條第1項第 4款之罪而提起上訴，要無理由，請駁
    回檢察官此部份之上訴等語。
四、本院查：
(一)原審未依刑事訴訟法第95條第 1項於審判期日踐行告知罪名
    變更之程序，是否違法：
    雖本件公訴人起訴書記載所犯法條並未包括刑法第 165條隱
    匿他人刑事被告案件之證據之罪名，且原審在形式上亦疏未
    踐行刑事訴訟法第95條第 1款之告知變更罪名義務，然該條
    規範法院告知義務之目的，旨在於使被告能充分行使防禦權
    ，以維審判程序之公平。經查，原審就被告所犯隱匿他人刑
    事被告案件之證據罪行，已依刑事訴訟法第96條、第 289條
    等規定對之為調查、使當事人辯論，並於判決書中詳述被告
    有罪之證據及理由，雖形式上未明確告知被告新增或應變更
    之新罪名，但實質上形同業已告知，既無礙於被告防禦權之
    行使，僅屬單純訴訟程序上瑕疵，對判決顯無影響 (最高法
    院95台上字4375號、98台上字第1211號判決意旨參照) ，加
    以被告辯護人於本院98年12月15日審判期日亦為被告辯稱：
    「... ，雖當時沒有告知變更，但從卷證資料可知當時有就
    變更部分進行辯論，原判決適當，被告就此部分並沒有上訴
    。」 (本院卷98年12月15日審判程序筆錄第13頁) ，可知被
    告亦認為自己實際上業已就變更部分為辯論，其防禦權已受
    保障未被侵害，是尚不得以此單純訴訟程序上瑕疵，認為原
    判決違法。
(二)被告被訴犯貪污治罪條例第6條第1項第 4款圖利罪之結果要
    件是否該當：
    按貪污治罪條例第6條第1項第 4款圖利罪於民國90年11月07
    日修正後，因刪除舊法處罰未遂犯之規定，且增列以「因而
    獲得利益者」為構成要件，可知修正後之圖利罪已修正為結
    果犯，且不處罰未遂 (最高法院92台上字第3126號、93台上
    字1848號及98台上2251號判決意旨參照) 。本件被告雖於96
    年12月28日未移送酒後不能安全駕駛之行為人竇睿明；然竇
    睿明於97年1月3日即被桃園縣警察局交通隊蘆竹小隊警員林
    泰宏開單舉發，並於97年 1月25日由桃園縣警察局大園分局
    將竇睿明移送臺灣桃園地方法院檢察署檢察官偵辦，且經該
    署檢察官於97年 2月25日以97年度偵字第4037號聲請簡易判
    決處刑書，起訴在案，此有桃園縣警察局舉發違反道路交通
    管理事件通知單 1紙、桃園縣警察局大園分局刑事案件報告
    書影本 1份及臺灣桃園地方法院檢察署檢察官聲請簡易判決
    處刑書 1紙，在卷可稽 (見臺灣桃園地方法院檢察署97年度
    偵字第9194號卷第153頁、第142頁至155頁)，故竇睿明可能
    得以獲取免予自動繳納罰鍰之不法利益，因而確定不發生，
    既確定無法發生圖利竇睿明之結果，則被告之行為自不符合
    貪污治罪條例第6條第1項第 4款結果犯之構成要件，加以本
    罪不處罰未遂，就被告此部分行為自無法論以該款之圖利罪
    。
(三)原審以被告為達其犯刑法第165 條隱匿刑事證據罪之目的，
    而次第以犯刑法第214條使公務員登載不實罪及刑法第213條
    公務員登載不實罪為方法，上開三罪間，行為局部同一，是
    被告所犯上開三罪間應以想像競合犯處斷，從一重論以刑法
    第 213條公務員登載不實罪。爰審酌被告身為警察人員，處
    理竇睿明酒後肇事涉嫌公共危險犯罪時，本應依法處理，竟
    因竇明忠之求情，而未予實施受呼氣酒精濃度測試，亦未予
    掣單舉發、解送檢察官偵辦，又向勤務指揮中心為不實通報
    ，使值班員警為不實登載，並在其職務上製作之公文書「交
    通事故案件登記表」及「員警工作紀錄簿」上，分別為不實
    之登載，破壞司法之公正性，本不宜寬貸，惟念及被告服務
    警界已23年餘，本案發生之前並非列管員警，係因一時失慮
    而觸犯本案，犯罪後雖否認犯罪，惟對於觸犯隱匿刑事證據
    、使公務員登載不實罪、公務員登載不實罪之過程，大致坦
    承等一切情狀，酌情量處有期徒刑 1年10月。又審酌被告前
    未曾因故意犯罪受有期徒刑以上刑之宣告，有本院被告前案
    紀錄表乙紙在卷可查，被告素行良好，且係在第一線處理民
    眾違規事件之警務人員，面臨民眾求情關說，壓力甚大，一
    時失慮，而違背相關法令規定之處理流程，且卷內亦無其他
    證據證明被告有收受不正利益，且犯後亦坦承大部分情節，
    認被告經此偵、審過程之教訓後，應知所警惕，而無再犯之
    虞，因認對被告所處之刑，以暫不執行為適當，爰併宣告緩
    刑 4年，以啟自新。核原審已審酌關於刑法第57條科刑及同
    法第74條第 1項緩刑之一切情狀，在適法範圍內行使其量刑
    之裁量權，尚無不當或違法。檢察官雖指摘原審對被告緩刑
    之宣告不當；然是否為緩刑之宣告，在符合刑法第74條第 1
    項要件範圍內，係事實審法院得依職權自由裁量事項，原審
    既未逾越法定量刑範圍，又未濫用其職權，即不得遽指為違
    法或不當。
(四)綜上，檢察官以前揭上訴理由指摘原判決不當，並無理由，
    應予駁回。
據上論斷，應依刑事訴訟法第373條、第368條，判決如主文。
本案經檢察官田炳麟到庭執行職務。
中    華    民    國    99    年    1     月    5     日
                  刑事第十四庭審判長法  官  陳志洋
                                    法  官  謝靜慧
                                    法  官  梁耀鑌
以上正本證明與原本無異。
如不服本判決，應於收受送達後十日內向本院提出上訴書狀，其
未敘述上訴之理由者並得於提起上訴後十日內向本院補提理由書
（均須按他造當事人之人數附繕本）「切勿逕送上級法院」。
                                    書記官  莊淑茹
中    華    民    國    99    年    1     月    5     日
附件：
臺灣桃園地方法院刑事判決               98年度訴字第427號
公  訴  人  臺灣桃園地方法院檢察署檢察官
被      告  甲○○  男  47歲（民國○○年○月○○日生）
                    身分證統一編號：Ｚ000000000號
                    住桃園縣桃園市○○路100號
選任辯護人  曾昭牟律師
上列被告因貪污等案件，經檢察官提起公訴（97年度偵字第9194
號），本院判決如下：
    主  文
甲○○公務員明知為不實之事項，而登載於職務上所掌之公文書
，足以生損害於公眾，處有期徒刑壹年拾月，緩刑肆年。
    事  實
一、甲○○於民國96年12月間係桃園縣政府警察局交通隊蘆竹交
    通小隊警員，為依法令服務於地方自治團體所屬機關而具有
    法定職務權限之公務員，對於汽車駕駛人若有疑似酒後駕駛
    ，有依「道路交通事故處理規範」第8條第2項第3款及第4款
    、第 8款規定，對駕駛人實施檢測，並於汽車駕駛人經測試
    檢定有酒精濃度超過標準者，有依據道路交通管理處罰條例
    第35條第1項第1款舉發裁罰之義務，且汽車駕駛人酒後若已
    達不能安全駕駛之程度，而仍駕駛動力交通工具，並有依法
    調查其是否涉有刑法第185條之3之公共危險罪犯罪之義務。
    甲○○為96年12月28日之值班警員，於當日凌晨 2時10分許
    ，據報前往桃園縣蘆竹鄉○○路 ○段36號前車禍現場，處理
    處睿明酒後駕駛車牌號碼Ｖ2-1558號自用小客車，追撞停放
    於路旁之車牌號碼ＧＸ-Q58號營業大貨車之交通事故。甲○
    ○明知竇睿明當時身體酒味濃、說話語無倫次、精神已達泥
    醉之狀態，應已觸犯公共危險刑責，而應予實施酒精濃度檢
    測，並移送臺灣桃園地方法院檢察署偵辦，竟基於使竇睿明
    免受刑事追訴之故意，不對竇睿明實施呼氣酒精濃度測試，
    而隱匿竇睿明酒後不能安全駕駛動力交通工具而駕駛之刑事
    案件證據，未舉發竇睿明酒後駕車，且未以現行犯移送臺灣
    桃園地方法院檢察署偵辦，又且為使竇睿明酒後駕車之行為
    得以確實隱匿，於竇睿明被消防局人員送往桃園敏盛醫院就
    醫後，將竇睿明之胞弟竇明忠與肇事另造當事人陳子強（冒
    名陳亦中應訊及偽造署押部分，經臺灣桃園地方法院檢察署
    檢察官以97年度偵字第 25678號為緩起訴處分）帶往桃園縣
    政府警察局大園分局蘆竹分駐所（現為南崁派出所，下稱蘆
    竹分駐所）洽談和解，而向蘆竹分駐所蔡運智警員表示將該
    交通事故案件移由該所辦理，並基於使公務員登載不實及登
    載不實公文書之犯意，於當日凌晨 4時51分許，以電話向桃
    園縣政府警察局大園分局勤務指揮中心值班警員陳和安，通
    報本件「車禍雙方自行和解」，使警員陳和安經形式審查後
    將「竇睿明駕Ｖ2-1558號自用小客車與陳羿中駕ＧＸ-Q58號
    自用大貨車發生車禍，致竇姓駕駛輕微擦傷，雙方自行和解
    」之不實事項登載於職務上所掌之「桃園縣政府警察局勤務
    指揮中心受理案件紀錄表」公文書之續報欄內，足以生損害
    於交通監理機關處理交通違規案件及司法機關偵辦刑事案件
    之正確性；且甲○○復於當日凌晨 5時38前之某時許，於返
    回其任職之蘆竹交通小隊後，在其職務上製作之公文書即96
    年12月份下半月交通事故案件登記簿內之「交通事故案件登
    記表」及「員警工作紀錄簿」上，分別登載「到達現場該駕
    駛人不願就醫，並交由派出所處理」、「於2時0分前往長興
    路處理車禍，因當事人不願就醫，並交由蘆竹所處理」之不
    實事項（起訴書漏未記載員警工作紀錄簿登載部分之事實）
    ，均足以生損害於交通監理機關處理交通違規案件及司法機
    關偵辦刑事案件之正確性。嗣經蘆竹交通小隊小隊長洪建功
    發覺該交通事件之處理有異常狀況，經其向蘆竹分駐所查詢
    ，始發現上開交通事故案件非為道路交通事故處理規範所規
    定之A3類僅有財物損失之交通事件，非屬蘆竹分駐所權責，
    並未由該所辦理，始查悉上情。
二、案經桃園縣政府警察局大園分局報告臺灣桃園地方法院檢察
    署檢察官偵查起訴。
    理  由
一、本件公訴人所提出經本院據以認定事實之所有證據方法（包
    含證人之證述與文書證據、物證等證據方法），並無證據證
    明係公務員違背法定程序所取得；又證人何朝雄、陳子強於
    偵查中所為之證述，雖屬被告以外之人於審判外之陳述，惟
    依刑事訴訟法第159條之1第 2項之規定原即得為證據，且被
    告及其辯護人均未於言詞辯論終結前對此部分之證據方法聲
    明異議，依法應視為同意上開證據方法作為證據，又本院經
    審酌上開言詞陳述作成時之情況，並無顯然之瑕疵，認為以
    上開證據方法作為證據應屬適當，依刑事訴訟法第159條之5
    第 1項之規定，應認有證據能力。再公訴人所提出經本院據
    以認定事實之各項公務員職務上所製作之文書證據，亦無顯
    有不可信情況之情形，依刑事訴訟法第159條之4第 1款之規
    定，亦應認有證據能力。又本院依職權調取竇睿明96年12月
    28日至敏盛綜合醫院急診之病歷及護理資料，係從事業務之
    醫師、護士於其業務上所製作之紀錄文書，依刑事訴訟法第
    159條之4第2款之規定，亦應認有證據能力。
二、訊據被告甲○○固承認於96年12月28日值班，並於當日凌晨
    2時10分許，據報前往桃園縣蘆竹鄉○○路○段36號前，處理
    處竇睿明駕駛車牌號碼Ｖ2-1558號自用小客車，追撞停放於
    路旁之車牌號碼ＧＸ-Q58號營業大貨車之交通事故，伊抵達
    現場時竇睿明身體酒味濃、說話語無倫次，顯有酒後精神已
    達泥醉之狀態，伊並未對竇睿明實施呼氣酒精濃度檢測，伊
    並於同日凌晨 4時51分，利用隊上電話向桃園縣政府警察局
    大園分局勤務指揮中心值班警員陳和安，通報本件「車禍雙
    方自行和解」，且於同日凌晨 5時38分前之某時許，於其所
    屬蘆竹交通小隊之96年12月份下半月「交通事故案件登記表
    」上，登載「到達現場該駕駛人不願就醫，並交由派出所處
    理」，伊並未於當日舉發竇睿明酒後駕車之交通違規，亦未
    將竇睿明解送臺灣桃園地方法院檢察署偵辦（見臺灣桃園地
    方法院檢察署97年度偵字第9194號卷第7頁、第 8頁、第9頁
    、第182頁，本院98年度審訴字第369號卷第29頁、第54頁，
    及本院98年度訴字第 427號卷第71頁、第71頁反面）等情不
    諱，惟矢口否認有何隱匿證據、使公務員登載不實及公務員
    登載不實之犯行，辯稱：伊到現場後照相機沒電而返隊更換
    ，待其再到現場，竇睿明已經被送往桃園敏盛醫院，在取得
    醫院檢測結果前，伊不知竇睿明之酒測值是否已超過酒駕標
    準，而竇睿明之胞弟竇明忠到場後，與肇事另造當事人陳子
    強洽談，兩造願意和解，伊遂向拖吊車駕駛游騰鴻借用手機
    連絡蘆竹分駐所備勤員警蔡運智，蔡運智同意接辦，當事人
    雙方遂至蘆竹分駐所由蔡運智處理調解事宜，伊即認為處理
    權限已移由蘆竹分駐所處理，兩造達成和解後，伊遂返回隊
    上後，向桃園縣政府警察局大園分局勤務指揮中心通報上開
    內容，並於「交通事故案件登記表」上登載前揭內容，均無
    不實之情形，後來蔡運智說蘆竹分駐所副所長指示，不接辦
    本件車禍案件，伊遂到敏盛醫院叫護士對竇睿明抽血做酒精
    濃度檢測，當時已5點多，因伊放假急著想回去休息，故未
    舉發並將本案移送地檢署偵辦云云。惟查：
  (一)按內政部、交通部、行政院衛生署於民國95年7 月10日會銜
    修正發布之「道路交通事故處理規範」第8條第2項第 3款及
    第 4款規定，車輛駕駛人若有疑似酒後駕駛等情，或當事人
    要求者，應即對各造駕駛人實施檢測；如其拒絕接受呼氣酒
    精濃度測試，或送醫後死亡、昏迷不醒或重傷不便實施呼氣
    酒精濃度檢測者，應將其強制移由受委託醫療或檢驗機構，
    實施血液或其他檢體之採樣及測試檢定。且汽車駕駛人酒後
    若已達不能安全駕駛之程度，而仍駕駛動力交通工具，並有
    依法調查其是否涉有刑法第185條之3之公共危險罪犯罪之義
    務。經查，被告於96年12月28日凌晨 2時10分許，至桃園縣
    蘆竹鄉○○路 ○段36號現場時，即已發現竇睿明身體酒味濃
    、說話語無倫次，顯有酒後精神已達泥醉之狀態，伊並未對
    竇睿明實施呼氣酒精濃度檢測，業經被告坦承如上述。且參
    以證人陳子強於偵查中具結證稱，甲○○到車禍現場與竇睿
    明接觸約10多分鍾左右，身上酒味很重，看得出來是有喝酒
    的樣子（見臺灣桃園地方法院檢察署97年度偵字第9194號卷
    第 174頁），及證人何朝雄於偵查中具結證稱，其接獲報案
    到現場，駕駛竇睿明受傷很嚴重，且身上有很濃的酒味，其
    等將他移到旁邊，並通報 119送醫，並通報交通隊到現場處
    理，當時竇睿明幾乎已經是泥醉狀態，說話已經語無倫次，
    被告到了以後又回去拿相機，待至被告回到現場，始交由被
    告一個人處理，被告第 2次回到現場時，竇睿明仍在現場（
    見臺灣桃園地方法院檢察署97年度偵字第9194號卷第162 頁
    ）。顯見被告前後 2次到現場時，即已明知竇睿明係酒後駕
    車，且因而不能安全駕駛而肇事，卻故意不對竇睿明實施呼
    氣酒精濃度測試事實，堪以認定。被告辯稱待其再到現場，
    竇睿明已經被送往桃園敏盛醫院，在取得醫院檢測結果前，
    伊不知竇睿明之酒測值是否已超過酒駕標準云云，乃屬卸責
    之詞，洵無可採。
  (二)次查，竇睿明之胞弟竇明忠到場後，詢問被告車禍過程，被
    告告以竇睿明有喝酒，開車撞到停在路旁的卡車，竇睿明還
    可以自行下車，已經送到敏盛醫院，竇明忠遂與對方車主商
    討理賠事宜，與之達成願以新臺幣（下同）6,000 元和解，
    竇明忠遂對被告表示希望可以不對竇睿明開立酒駕罰單，被
    告一開始說不可以，惟竇明忠與對方車主到派出所作完筆錄
    ，簽立和解書，再跟被告提起希望不要對竇睿明開酒駕罰單
    時，被告答以「這件事就這樣子好了，如果有問題再跟你連
    絡」，竇明忠即認為被告不會對竇睿明開酒駕罰單，嗣後被
    告於案發日隔一兩天後，第二次打電話交待竇明忠，若有任
    何人打電話問本件車禍有無開酒駕罰單，要說有等情，業據
    證人竇明忠證述在卷（見本院98年度訴字第427 號卷第21頁
    反面、第22頁、第23頁）；又被告於本件車禍現場向拖吊車
    司機游騰鴻借手機，連絡蘆竹分駐所備勤員警蔡運智，亦經
    證人游騰鴻結證屬實（見本院98年度訴字第427 號卷第45頁
    ）；證人蔡運智復具結證稱，當時被告打電話給伊，被告說
    人沒有上救護車，傷勢不怎麼嚴重，案子應該由派出所接，
    伊是回答被告，到派出所再說，並未答應這個案子由派出所
    接辦，後來車禍雙方到派出所和解時，伊發覺有人受傷送醫
    ，拖吊車將竇睿明車子拖到交通隊時，經過蘆竹分駐所前方
    ，伊看到車子碰撞的很嚴重，伊覺得案件不單純，遂向副所
    長報告，經其指示不要接辦此案，伊就把車禍兩造書立之和
    解書交給被告（見本院98年度訴字第427 號卷第28頁反面、
    第29頁反面）。是本件車禍案件於車禍雙方到派出所和解時
    前，被告即已知悉本件係有人受傷且涉及酒後駕車之公共危
    險刑責之事件，非屬道路交通事故處理規範所規範A3類僅有
    財物損失之交通事件，被告告知證人蔡運智本件為無人受傷
    之案件，要蘆竹分駐所接辦此案，並於以和解處理後結案，
    藉此隱匿本件竇睿明涉犯酒後駕車事實，並使被告未依規定
    予以實施酒測並開立酒駕罰單，亦未依規定解送檢察官偵辦
    之隱匿刑案證據行為，得以不被發現之事實，堪可認定。
  (三)再查，當蘆竹分駐所不接辦此案，被告於車禍兩造和解後返
    回隊上時，顯已明知竇睿明酒駕肇事且傷勢嚴重已送至敏盛
    醫院，仍於當日凌晨4 時54分許，向桃園縣政府警察局大園
    分局勤務指揮中心值班警員陳和安，通報本件「車禍雙方自
    行和解」，故意隱匿竇睿明酒駕肇事之事實，使警員陳和安
    將「竇睿明駕Ｖ2-1558號自用小客車與陳羿中駕ＧＸ-Q58號
    自用大貨車發生車禍，致竇姓駕駛輕微擦傷，雙方自行和解
    」之不實事項登載於職務上所掌之「桃園縣政府警察局勤務
    指揮中心受理案件紀錄表」公文書之續報欄內，旋於其職務
    上所製作之文書即96年12月份下半月交通事故案件登記簿內
    之「交通事故案件登記表」及「員警工作紀錄簿」上，分別
    登載「到達現場該駕駛人不願就醫，並交由派出所處理」、
    「於2 時0 分前往長興路處理車禍，因當事人不願就醫，並
    交由蘆竹所處理」，此等事實，有桃園縣政府警察局勤務指
    揮心受理案件紀錄表、桃園縣政府警察局交通事故案件登記
    表及桃園縣政府警察局員警工作紀錄簿各1 紙在卷可稽（見
    臺灣桃園地方法院檢察署97年度偵字第9194號卷第69頁、第
    63頁、第64頁、第101 頁），應堪認定。
  (四)綜上所述，本件事證明確，被告隱匿證據使竇睿明不受刑事
    訴追、使公務員登載不實及公務員登載不實之犯行，均堪以
    認定，應依法論科。
三、論罪科刑：
  (一)被告甲○○隱匿竇睿明刑事公共危險案件之證據，即故意不
    對竇睿明實施吸氣酒精檢測，係犯刑法第165 條隱匿刑事證
    據罪，被告甲○○係假借職務上之權力而犯該罪，應依同法
    第134 條前段規定加重其刑。又按，刑事訴訟法第95條第 1
    款規定：「訊問被告應先告知犯罪嫌疑及所犯所有罪名。罪
    名經告知後，認為應變更者，應再告知」，乃被告在刑事訴
    訟程序上應受告知之權利，其目的旨在使被告能充分行使防
    禦權，以維審判程序之公平。而其所謂「犯罪嫌疑及所犯所
    有罪名」，除起訴書所記載之犯犯罪事實及所犯法條外，自
    包含依刑事訴訟法第267 條規定起訴效力所擴張之犯罪事實
    及罪名，暨依同法第300 條規定變更起訴法條後之新罪名。
    法院就此等新增或變更之罪名，固應於其認為有新增或變更
    之時，隨時、但至遲於審判期日前踐行告知之程序，使被告
    知悉而充分行使其防禦權，始能避免突襲性裁判，而確保其
    權益。然若法院就起訴效力擴張之犯罪事實或變更起訴法條
    之同一性事實，已踐行刑事訴訟法第96條、第289 條等規定
    之調查、辯論程序，形式上雖未明確告知被告新增或應變更
    之新罪名，但實質上形同業已告知，而無礙於被告行使防禦
    權，則此單純訴訟程序上之瑕疵，對判決顯無影響時，自應
    受刑事訴訟法第380 條之限制，不得據為提起第三審上訴之
    適法理由。最高法院98年台上字第1211號判決亦採此見解。
    經查，本件公訴人起訴書記載所犯法條固未包括刑法第 165
    條隱匿他人刑事被告案件之證據之罪名，惟起訴之犯罪事實
    業以包括被告甲○○「隱匿竇睿明酒駕之情」，且公訴人起
    訴所引貪污治罪條例貪污治罪條例第6 條第1 項第4 款之罪
    名，其實以被告甲○○隱匿竇睿明酒駕之刑事犯罪證據，而
    使竇睿明受有免於因移送而生之罰鍰等不法利益為其內容，
    是被告甲○○就貪污治罪條例貪污治罪條例第6條第 1項第4
    款之罪為訴訟上防禦，實亦必須同時對刑法第 165條隱匿證
    據罪為防禦，是本院既已就貪污治罪條例貪污治罪條例第 6
    條第1項第4款之罪名為告知並踐行辯論程序，則本院形式上
    雖未明確告知被告新增刑法第 165條之新罪名，但實質上形
    同業已告知，而無礙於被告行使防禦權，應併予說明。
  (二)被告甲○○明知本件車禍，有人受傷送醫，非單純雙方自行
    和解案件，竟向桃園縣政府警察局大園分局勤務指揮中心值
    班警員陳和安，通報本件「車禍雙方自行和解」，使警員陳
    和安經形式審查後，將不實事項登載於職務上所掌之「桃園
    縣政府警察局勤務指揮中心受理案件紀錄表」公文書之續報
    欄內，係犯刑法第214 條使公務員登載不實罪。
  (三)被告甲○○為公務員，明知本件車禍有駕駛人送醫，且非派
    出所承辦案件，竟於其職務上所製作之文書即96年12月份下
    半月交通事故案件登記簿內之「交通事故案件登記表」及「
    員警工作紀錄簿」上，分別為不實之登載，係犯刑法第 213
    條公務員登載不實罪。
  (四)按刑法上一行為而觸犯數罪名之想像競合犯存在之目的，在
    於避免對於同一不法要素予以過度評價，其所謂「同一行為
    」係指所實行者為完全或局部同一之行為而言。因此刑法修
    正刪除牽連犯之規定後，於修正前原認屬於方法目的或原因
    結果之不同犯罪，其間果有實行之行為完全或局部同一之情
    形，應得依想像競合犯論擬（最高法院97年台上字第3494號
    刑事判決意旨參照）。本件被告為達其犯刑法第165 條隱匿
    刑事證據罪之目的，而次第以犯刑法第214 條使公務員登載
    不實罪及刑法第213 條公務員登載不實罪為方法，上開三罪
    間，行為局部同一，是被告所犯上開三罪間應以想像競合犯
    處斷，從一重論以刑法第213 條公務員登載不實罪。公訴人
    起訴之事實雖未敘及被告所涉及之隱匿他人刑事案件證據之
    部分，及僅記載被告登載交通事故案件登記表部分之行為，
    惟被告甲○○所犯隱匿他人刑事案件證據罪與前揭(二)、(三)經
    論罪科刑部分既具有想像競合犯之裁判上一罪之關係，且其
    先後於員警工作紀錄簿及交通事故案件登記簿登載不實內容
    ，應係基於單一犯意而為之接續行為，均為起訴效力所及，
    基於審判不可分之原則，本院應併予審究，併予敘明。
  (五)爰審酌被告甲○○身為警察人員，處理竇睿明酒後肇事涉嫌
    公共危險犯罪時，本應依法處理，竟因竇明忠之求情，而未
    予實施受呼氣酒精濃度測試，亦未予掣單舉發、解送檢察官
    偵辦，又向勤務指揮中心為不實通報，使值班員警為不實登
    載，並在其職務上製作之公文書「交通事故案件登記表」及
    「員警工作紀錄簿」上，分別為不實之登載，破壞司法之公
    正性，本不宜寬貸，惟念及被告甲○○服務警界已23年餘，
    本案發生之前並非列管員警，係因一時失慮而觸犯本案，犯
    罪後雖否認犯罪，惟對於觸犯隱匿刑事證據、使公務員登載
    不實罪、公務員登載不實罪之過程，大致坦承等一切情狀，
    酌情量處如主文所示之刑。又審酌被告甲○○前未曾因故意
    犯罪受有期徒刑以上刑之宣告，有臺灣高等法院被告前案紀
    錄表乙紙在卷可查，被告甲○○素行良好，且係在第一線處
    理民眾違規事件之警務人員，面臨民眾求情關說，壓力甚大
    ，一時失慮，而違背相關法令規定之處理流程，且卷內亦無
    其他證據證明被告甲○○有收受不正利益，且犯後亦坦承大
    部分情節，本院認被告甲○○經此偵、審過程之教訓後，應
    知所警惕，而無再犯之虞，因認對被告甲○○所處之刑，以
    暫不執行為適當，爰併宣告緩刑4 年，以啟自新。
四、不另為無罪之諭知部分：
  (一)公訴意旨另以：甲○○於民國96年12月間係桃園縣政府警察
    局交通隊蘆竹交通小隊警員，於上開時地，明知竇睿明當時
    身體酒味濃、說話語無倫次、精神已達泥醉之狀態，應已觸
    犯公共危險刑責及須處行政罰鍰之情形，竟因竇睿明之胞弟
    竇明忠向其請求不要依法舉發，而隱匿竇睿明酒後不能安全
    駕駛汽車而駕駛之情，明知依道路交通管理處罰條例第92條
    第3 項授權交通部會同內政部所訂定公布之違反道路交通管
    理事件統一裁罰基準及處理細則第6條第2項、第11條第 1項
    第1款、刑法第185條之3、刑事訴訟法第92條第2項等規定，
    其依法應對竇睿明開立舉發違反道路交通管理事件通知單，
    並將竇睿明以現行犯移送臺灣桃園地方法院檢察署偵辦，且
    均無任何免予舉發、解送之裁量空間，竟故意違背上開法令
    而未對竇睿明開立舉發違規通知單及以現行犯移送，，致竇
    睿明因而獲取免予移送且免於期限內自動繳納新臺幣（下同
    ）49,500元行政罰鍰，免於日後經吊扣駕駛執照 1年，無須
    支出繳納保證金或自臺灣桃園地方法院檢察署返家車資等不
    法利益。因認被告係觸犯貪污治罪條例第6條第1項第 4款對
    於主管事務圖利罪，而與被告所犯上開刑法第 213條之公文
    書登載不實罪及刑法第 214條之使公務員登載不實罪等罪間
    ，係以1行為同時觸犯上開3罪名，應依刑法第55條規定論以
    想像競合犯云云。
  (二)惟按，貪污治罪條例第6 條第1 項第4 款規定：「對於主管
    或監督之事務，明知違背法令，直接或間接圖自己或其他私
    人不法利益，因而獲得利益者」之違背職務圖利罪，係為結
    果犯，以「因而獲得利益」為犯罪構成要件之一。則是否獲
    得利益，自應依嚴格證據證明之，且依刑事訴訟法第156 條
    第2 項規定，不得以被告或共同被告之自白為唯一依據，仍
    應調查其他必要之證據，以察其是否與事實相符。又所謂「
    明知」，係指須具圖利而違背法令之直接故意，即主觀上有
    違背法令以積極圖取不法利益之意思，客觀上並將該犯意表
    現於行為，因而獲得利益為要件。所謂「不法利益」，係因
    公務員利用職權或職務上機會違背法令之不法行為，因而使
    自己或第三人獲得利益。所稱「不法」應指公務員違背法令
    之行為；所稱「利益」，則指除物以外之財產上利益，得為
    積極財產之增加或消極財產之減少而言。最高法院93年度台
    上字第4499號、97年度台上字第6327號判決意旨均採此見解
    。
  (三)經查，被告甲○○為公務員，固有義務依法舉發竇睿明酒後
    不能安全駕駛汽車而駕駛之行為，竟違背職務，而為隱匿，
    致使竇睿明可能得以獲取免予移送且免於期限內自動繳納49
    ,500元行政罰鍰之財產上利益（至於吊扣駕駛執照 1年，則
    非財產上利益；而移送檢察官偵辦後，是否羈押、交保或限
    制住居，乃屬須經裁量之刑事處分，與本件被告之行為並無
    因果關係，且刑事處分尚未發生，無從判斷是否受有免予支
    出繳納保證金之利益；再者竇睿明如何自臺灣桃園地方法院
    檢察署返家，是否須支出車資，乃屬竇睿明之行動自由，亦
    難論與本件被告之行為有何因果關係存在。）；惟查，竇睿
    明於上開時地之酒後不能安全駕駛而駕駛汽車之行為，業經
    桃園縣警察局交通隊蘆竹小隊警員林泰宏於97年1月3日舉發
    ，並經桃園縣警察局蘆竹分局於97年 1月25日以園警分刑字
    第0974004941號函，將竇睿明上開犯行移送臺灣桃園地方法
    院檢察署檢察官偵辦，且經該署檢察官於97年 2月25日以97
    年度偵字第4037號聲請簡易判決處刑書，起訴在案，此有桃
    園縣警察局舉發違反道路交通管理事件通知單 1紙、桃園縣
    警察局蘆竹分局刑事案件報告書影本 1份及臺灣桃園地方法
    院檢察署檢察官聲請簡易判決處刑書 1紙，在卷可稽（見臺
    灣桃園地方法院檢察署97年度偵字第9194號卷第 153頁、第
    142頁至155頁），竇睿明所可能得以獲取免予自動繳納罰鍰
    之不法利益，即因之而確定不致發生。是被告甲○○之上開
    行為，固均該當公務員對於主管或監督之事務，明知違背法
    令，直接或間接圖自己或其他私人不法利益之要件，惟欠缺
    「因而獲得利益」之構成要件，應論以未遂，然本罪並未處
    罰未遂，即不得以本罪相繩。
  (四)綜上所述，被告甲○○被訴觸犯貪污治罪條例第6 條第1 項
    第4 款對於主管事務圖利罪嫌，既屬不能成立犯罪，本應諭
    知無罪，惟公訴意旨既認被告就此部分之犯行，與其所為使
    公務員登載不實文書罪及公務員登載不實文書罪之間，為一
    行為觸犯數罪名之想像競合犯關係，爰不另為無罪之諭知。
五、據上論斷，應依刑事訴訟法第299 條第1 項前段、刑法第16
    5條、第213條、第214條、第134條前段、第55條、第74條第
    1項第1款、刑法施行法第1條之1第1項、第2項前段，判決如
    主文。
本案經檢察官李安蕣到庭執行職務。
中    華    民    國    98    年    9     月    29    日
          刑事第九庭    審判長法  官  吳為平
                              法  官  蘇琬能
                              法  官  黃立昌
以上正本證明與原本無異。
如不服本判決應於收受判決後10日內向本院提出上訴書狀，並應
敘述具體理由。其未敘述上訴理由者，應於上訴期間屆滿後20日
內向本院補提理由書(均須按他造當事人之人數附繕本)「切勿逕
送上級法院」。
                              書記官  張懿昀
中    華    民    國    98    年    9     月    29    日
附錄本案論罪科刑法條：
中華民國刑法第134 條
公務員假借職務上之權力、機會或方法，以故意犯本章以外各罪
者，加重其刑至二分之一。但因公務員之身分已特別規定其刑者
，不在此限。
中華民國刑法第165條
偽造、變造、湮滅或隱匿關係他人刑事被告案件之證據，或使用
偽造、變造之證據者，處二年以下有期徒刑、拘役或五百元以下
罰金。
中華民國刑法第213條
公務員明知為不實之事項，而登載於職務上所掌之公文書，足以
生損害於公眾或他人者，處一年以上七年以下有期徒刑。
中華民國刑法第214條
明知為不實之事項，而使公務員登載於職務上所掌之公文書，足
以生損害於公眾或他人者，處三年以下有期徒刑、拘役或五百元
以下罰金。


司法院資訊處製作；財團法人民間司法改革基金會備份。
